【裁判字號】    98,易,3529
【裁判日期】    990209
【裁判案由】    詐欺
【裁判全文】
臺灣臺中地方法院刑事判決              98年度易字第3529號
公  訴  人  臺灣臺中地方法院檢察署檢察官
被      告  乙○○
上列被告因詐欺案件，經檢察官提起公訴 (98年度偵字第21626號)
，本院判決如下：
    主    文
乙○○幫助意圖為自己不法之所有，以詐術使人將本人之物交付
，處有期徒刑肆月，如易科罰金，以新臺幣壹仟元折算壹日；減
為有期徒刑貳月，如易科罰金，以新臺幣壹仟元折算壹日。
    犯罪事實
一、乙○○依一般社會生活之通常經驗，可預見提供銀行帳戶予
    不相識之人使用，極易遭人利用作為與財產犯罪有關之工具
    ，並可能因此幫助不詳之犯罪集團隱匿真實身份，使犯罪難
    以查緝，竟仍以縱有人持其存款帳戶作為詐騙之犯罪工具，
    亦不違反本意之幫助詐欺取財之不確定故意，於民國95年11
    月21日前之某不詳時間，在不詳地點，將其所申設華南商業
    銀行彰化分行帳號000000000000號帳戶(下稱華南銀行帳戶)
    存摺、金融卡及密碼，交付予真實姓名年籍均不詳之成年人
    ，提供予該成年人所屬詐欺集團為詐欺取財犯行時，作為存
    匯款及提款帳戶使用，容任他人藉以遂行財產犯罪。嗣即有
    詐欺集團成年成員，基於共同意圖為自己不法所有之犯意聯
    絡，於95年11月21晚間某時，撥打電話向丙○○○佯稱抽中
    港華國際旅遊公司新臺幣(下同)80萬元獎金，須先支付銀行
    強制保險費，致丙○○○不疑有他，陷於錯誤，至合作金庫
    商業銀行礁溪分行，依照詐欺集團成員指示操作自動櫃員機
    ，而於同日匯款52,800元至乙○○提供之上開華南銀行帳戶
    內，以此方式由丙○○○交付款項，同日旋由上開詐欺集團
    成員提領一空。嗣因丙○○○察覺受騙，報警處理，而循線
    查知上情。
二、案經宜蘭縣政府警察局礁溪分局報請臺灣宜蘭地方法院檢察
    署呈請臺灣高等法院檢察署核轉臺灣臺中地方法院檢察署檢
    察官偵查起訴。
    理    由
一、證據能力方面：
(一)按被告以外之人 (包括證人、鑑定人、告訴人、被害人及共
    同被告等)於審判外之陳述雖不符刑事訴訟法第159條之1至
    之4等4條之規定，而經當事人於審判程式同意作為證據，法
    院審酌該言詞陳述或書面陳述作成時之情況，認為適當者，
    亦得為證據；當事人、代理人或辯護人於法院調查證據時，
    知有刑事訴訟法第159條第1項不得為證據之情形，而未於言
    詞辯論終結前聲明異議者，視為有前項之同意，同法第159
    條之5定有明文。查證人即被害人丙○○○於警詢、偵訊時
    之陳述，性質上雖屬傳聞證據，因被告於本院準備程式時不
    爭執其證據能力，同意作為證據，且經本院審理時予以提示
    並告以要旨，經公訴人、被告表示意見，均未於言詞辯論終
    結前聲明異議，本院審認上開證據作成時之情況，應無違法
    取證或不當情事，與本案待證事實間復具有相當之關聯性，
    以之作為證據應屬適當，依刑事訴訟法第159條之5規定，自
    有證據能力。
(二)本案判決以下引用之非供述證據，經本院依法踐行調查證據
    程式，公訴人及被告均不爭執各該證據之證據能力，且亦查
    無依法應排除其證據能力之情形，是後述所引用證據之證據
    能力均無疑義。
二、認定犯罪事實所憑之證據及理由：
    訊之被告乙○○固不否認上開華南銀行帳戶為其所申設，及
    被害人丙○○○受詐騙後匯款52,800元至其上開帳戶之事實
    ，惟矢口否認有何幫助詐欺取財之犯行，辯稱：上開華南銀
    行帳戶係伊於94年7月至9月暑假在燦坤打工時所用的薪資帳
    戶，只用兩個月，95年2月過年時伊有領錢買遊戲，約7千多
    元，95年暑假伊搬家，之後有用該帳戶來付房租匯款給房東
    ，該銀行帳戶存摺、金融卡伊放在最後租屋處的櫃子，密碼
    有改過，因怕忘記，寫在原來密碼單上跟存摺、金融卡放在
    一起，搬走時不確定有沒有帶走，或是已經被偷云云。惟查
    ：
(一)上開華南銀行帳戶係被告乙○○申請開設使用，迄今無掛失
    、止付或補發之情，業經被告於偵訊及本院審理時坦認屬實
    ，並有華南商業銀行彰化分行98年9月22日華彰存第98381號
    函暨檢附之被告上開帳戶開戶基本資料1份【見臺灣臺中地
    方法院檢察署98年度偵字第21626號卷 (下稱偵字第21626號
    卷)第5至6頁】在卷可稽；又被害人丙○○○因誤信詐欺集
    團之電話指示，匯款52,800元至被告上開華南銀行帳戶等情
    ，亦據被害人丙○○○於警詢、偵訊時證述甚詳【見宜蘭縣
    政府警察局礁溪分局警礁偵字第0984103458號卷第12頁、臺
    灣宜蘭地方法院檢察署98年度偵字第3328號卷(下稱偵字第3
    328號卷)第7至8頁】，並有被害人丙○○○提出之合作金庫
    銀行匯款回條聯1張 (見偵字第3328號卷第10頁)、上開華南
    銀行帳戶存款往來明細表1份(見偵字第21626號卷第7至8頁)
    附卷可參，是被告所有上開華南銀行帳戶遭詐欺集團成員作
    為實施詐欺取財之工具使用，且被害人丙○○○受詐騙後匯
    款至被告提供之上開帳戶內之事實，應堪認定。
(二)按刑法上之故意，可分為直接故意與不確定故意 (間接故意
    )，所謂「不確定故意」，係指行為人對於構成犯罪之事實
    ，預見其發生而其發生並不違背其本意者，刑法第13條第2
    項定有明文。又幫助犯之成立，以行為人主觀上認識被幫助
    者正欲從事犯罪或係正在從事犯罪，且該犯罪有既遂之可能
    ，而其行為足以幫助他人實現構成要件者，即具有幫助故意
    ，並不以行為人確知被幫助者係犯何罪名為必要。而一般人
    至金融機關如銀行、郵局等開設帳戶使用，係極為方便容易
    且迅速之事，如有使用金融存款帳戶之正當用途，自以使用
    其本人或可信賴之親友申請之帳戶，最為便利安全，且若非
    具意圖以他人帳戶從事不法用途，並藉以逃避查緝，自無使
    用他人帳戶之理。是依一般人通常之知識、經驗，均應知任
    意提供自己帳戶予無信賴關係之他人使用，易致他人藉該帳
    戶取得不法犯罪所得，且欲以之隱匿帳戶內資金之實際取得
    人之身份；而被告於案發時已經成年，並非年幼無知或與社
    會隔絕而無常識之人，對此自難諉為不知。又近年來詐欺取
    財之犯罪類型層出不窮，該等犯罪，為避免執法人員之追究
    處罰，經常誘使一般民眾提供金融帳戶存摺等資料，再以此
    帳戶作為對外詐欺取財或其他各種財產犯罪之不法用途使用
    ，業經電視新聞及報章雜誌等大眾傳播媒體多所報導，政府
    亦極力宣導，期使民眾注意防範，則一般人本於生活經驗及
    認識，在客觀上當可預見他人要求提供金融帳戶之存摺、金
    融卡及密碼等資料供其使用之行徑，往往與該帳戶進行詐欺
    取財或其他財產犯罪有密切關連。
(三)被告雖以前揭情詞至辯，惟查：
    1.被告於本院準備程序時係稱：伊有使用華南銀行帳戶來付
      房租匯款給房東，伊記得最後一次使用是95年2月過年時
      ，之後直接扣押金，95年暑假伊就搬到另一個地方云云 (
      見本院卷第17頁)；於本院審理時供稱：伊總共有郵局、
      華南銀行及合作金庫的帳戶，郵局帳戶無法匯款，合作金
      庫帳戶是學校學生證聯名卡，94年換過學生證後該卡就無
      法使用。95年1、2月過年時伊有買遊戲，金額約7千多元
      ，當時有使用該帳戶，95年9月之前伊與同學一起分租，
      租金交給同學，同學的爸媽會匯款給房東。95年暑假搬家
      ，95年9月至96年6、7月伊住在第3個租屋的地方，租金伊
      有用華南銀行帳戶匯款給房東，月租是3,500元，次數伊
      不記得，但至少有匯款1次云云 (見本院卷第35至37頁)，
      就其最後一次使用上開華南銀行帳戶之時間所辯先後已有
      不一；且依其於本院審理時所述，其至95年9月之後仍有
      使用該帳戶用以匯款支付租金，然觀之卷附上開華南銀行
      帳戶之存款往來明細表(見偵字第21626號卷第7頁)，並無
      其所述於95年2月間提領款項購買遊戲之支出、或於95年9
      月至95年11月21日(被害人遭詐欺集團詐騙匯款之日)間因
      支付租金而匯款3,500元之記錄，此並經被告於本院審理
      時當庭確認無訛(見本院卷第37頁背面至第38頁)，足見被
      告所辯顯有不實，自難輕信。
    2.又金融帳戶存摺、金融卡為個人理財之重要工具，依被告
      之智識、能力及其所述發現遭竊時係在外租屋之環境，理
      應將上開銀行之帳戶存摺及金融卡妥善保管，如有遺失、
      失竊之情事，亦應立即申報掛失，尤以時下相關金融帳戶
      遭犯罪集團利用之新聞報導層出不窮，政府亦不遺餘力地
      提醒民眾注意、警覺，苟若遺失或失竊，應無不加理會之
      可能；且為避免徒增金融帳戶款項遭人持金融卡併同輕易
      得知之密碼盜領款項，稍有社會歷練、經驗之人，均知應
      將存摺、金融卡分開放置，將密碼牢記心中，而不在任何
      物體上標示或載明密碼，且不應輕易告知他人，若有記錄
      密碼，亦會將密碼記於他處，並將存摺、金融卡分別妥善
      放置避免一併遭竊，被告係成年人，此社會經驗常情亦為
      其所熟知(見本院卷第37頁背面)。而依被告於偵訊時供稱
      金融卡密碼伊寫在存摺背面云云(見偵字第3328號卷第7頁
      )；於本院審理時供述：華南銀行帳戶密碼是伊和女友家
      裡電話加起來的號碼，伊將密碼寫在辦帳戶時所給的密碼
      單上，和存摺、金融卡放在一起云云(見本院卷第35頁背
      面)，其竟將更改後密碼寫在存摺或原密碼單上，復將上
      開帳戶之存摺、金融卡等帳戶相關物件均放在一起，其舉
      亦與一般常情有違。
    3.且以詐欺取財之人收購或使用人頭帳戶做為出入帳戶，自
      實施詐欺取財之人角度審酌，其既知利用他人之帳戶掩飾
      犯罪所得，應非愚昧之人，當知社會上一般正常之人如帳
      戶存摺、金融卡及密碼遺失或遭竊，為防止拾得或竊得之
      人盜領其存款或做為不法使用而徒增訟累，必於發現後立
      即報警或向金融機構辦理掛失止付，在此情形下，如仍以
      該帳戶作為犯罪工具，在被害人將款項匯入該帳戶後，極
      有可能因帳戶所有人掛失止付而無法提領，則其大費周章
      從事於犯罪之行為，甘冒犯罪後遭追訴、處罰之風險，卻
      只能平白無故替原帳戶所有人匯入金錢，而無法得償犯罪
      之目的，此等損人不利己之舉，應非詐欺取財者所願為。
      換言之，從事此等財產犯罪之不法集團，若非確知該帳戶
      所有人不會去報警或掛失止付，以確定其等能自由使用該
      帳戶提款、轉帳，則其等應不至於以該帳戶從事於財產犯
      罪。
    4.參以被害人丙○○○受詐騙於95年11月21日匯款至被告上
      開帳戶後，該詐欺集團成員旋即於同日分次提領該帳戶內
      之款項，倘非被告提供該帳戶金融卡、密碼予不詳姓名年
      籍之詐欺集團成員，該帳戶應無於瞬間即遭人以金融卡、
      密碼資料進行提款使用，足見該詐欺集團向被害人詐騙時
      ，已有把握該帳戶不會遭帳戶所有人即被告向郵局申請掛
      失手續，而此等確信在該帳戶係遺失或遭竊之情形，實無
      發生之可能。此堪認上開華南銀行之存摺、金融卡及密碼
      等物件，應係被告提供予真實姓名年籍均不詳成年人士之
      事實，至臻明確。而被告縱使並不確知所提供之帳戶，係
      遭他人用以對被害人詐欺取財，亦無法確知取得帳戶之人
      係以何種方法於何時地為詐欺取財之具體內容，惟對於其
      所提供上開華南銀行帳戶存摺、金融卡等物件，將遭人作
      為詐欺取財犯行所得財物匯入及提領之工具使用，應有概
      括之認識，且可預見其發生，竟仍同意提供，以致自己完
      全無法瞭解、控制該帳戶物件之使用方法及流向，被告應
      具有縱有人利用上開華南銀行帳戶實施詐欺取財或其他犯
      罪之用，亦不違背其本意之幫助意思，被告有基於幫助犯
      罪之不確定故意存在，應堪認定。
(四)綜上所述，被告提供上開華南銀行帳戶存摺、金融卡等物件
    予前揭真實姓名年籍不詳之成年人及其所屬詐欺集團，幫助
    其等遂行詐欺取財犯行，事證明確，被告犯行堪以認定，應
    予依法論科。
三、論罪量刑之理由：
    按刑法上之幫助犯，係對於犯罪與正犯有共同之認識，而以
    幫助之意思，對於正犯資以助力，而未參與實施犯罪之行為
    者而言，最高法院著有49年度臺上字第77號判例可資參照。
    是以，如未參與實施犯罪構成要件之行為，且係出於幫助之
    意思提供助力，即屬幫助犯，而非共同正犯。查被告乙○○
    雖將其所有上開華南銀行帳戶之存摺、金融卡及密碼交予真
    實姓名年籍均不詳之成年人及其所屬詐欺集團使用，然未見
    被告有何參與詐欺被害人丙○○○之行為或於事後分得詐騙
    款項之積極證據，是被告將其所有之上開華南銀行帳戶提供
    予詐欺集團作為遭詐欺取財之被害人轉帳、匯款指定帳戶之
    行為，屬詐欺取財構成要件以外之行為，且在無證據證明被
    告係以正犯之犯意參與犯罪之情形下，應認其所為係幫助犯
    而非正犯。核被告乙○○所為，係犯刑法第30條第1項、第3
    39條第1項之幫助詐欺取財罪。又前揭不詳人等所屬之詐欺
    集團成員就詐欺取財犯行，固有犯意聯絡及行為分擔，為共
    同正犯，惟幫助犯係從犯，從屬正犯而成立，刑法上既無「
    共同幫助」之情，當亦無「幫助共同」之可言(最高法院9 5
    年度臺上字第6767號判決意旨參照)。被告以幫助之意思，
    參與構成要件以外之行為，為幫助犯，應依刑法第30條第2
    項規定，依正犯之刑減輕之。爰審酌被告將其所申辦之金融
    帳戶提供詐騙集團成員使用，助長詐騙集團財產犯罪之風氣
    ，紊亂社會正常交易秩序，造成社會互信受損，並使不法之
    徒藉此輕易詐取財物，且使警察機關追查真正幕後詐欺取財
    正犯憑添困擾、助長犯罪，所造成之危害非輕，及其犯罪之
    動機、目的、生活狀況、犯罪否認犯行後之態度等一切情狀
    ，量處如主文所示之刑，並諭知易科罰金之折算標準。末查
    ，本案被告犯罪時間於96年4月24日以前，合於中華民國96
    年罪犯減刑條例第2條第1項規定之基準日之前，所宣告之刑
    又未逾有期徒刑1年6月，不在該條例第3條第1項第15款所定
    排除減刑之列，應依該條例第2條第1項第3款之規定，減其
    宣告刑2分之1，並諭知易科罰金之折算標準，以示懲警。
四、應適用之法律：
    依刑事訴訟法第299條第1項前段，刑法第30條第1項、第2項
    、第339條第1項、第41條第1項前段，刑法施行法第1條之1
    第1項、第2項前段，中華民國96年罪犯減刑條例第2條第1項
    第3款、第7條，判決如主文。
本案經檢察官甲○○到庭執行職務。
中    華    民    國    99    年    2     月    9     日
                  刑事第十七庭審判長法  官  陳玉聰
                                    法  官  洪挺梧
                                    法  官  簡芳潔
以上正本證明與原本無異。
如不服本判決應於收受送達後10日內向本院提出上訴書狀，並應
敘述具體理由；其未敘述上訴理由者，應於上訴期間屆滿後20日
內向本院補提理由書（均須按他造當事人之人數附繕本）「切勿
逕送上級法院」。
                                    書記官  呂苗澂
中    華    民    國    99    年     2    月    9     日
附錄論罪科刑法條全文：
中華民國刑法第339條
意圖為自己或第三人不法之所有，以詐術使人將本人或第三人之
物交付者，處5年以下有期徒刑、拘役或科或併科1千元以下罰金
。
以前項方法得財產上不法之利益或使第三人得之者，亦同。
前二項之未遂犯罰之。
中華民國刑法第30條
幫助他人實行犯罪行為者，為幫助犯。雖他人不知幫助之情者，
亦同。
幫助犯之處罰，得按正犯之刑減輕之。

司法院資訊處製作；財團法人民間司法改革基金會備份。
